ACORDAO-COMPLETO-2522149

ACÓRDÃO 3164/2021 ATA 49/2021 - PLENÁRIO

VISTOS, relatados e discutidos estes autos que cuidam de Representação encaminhada ao TCU pelo Tribunal de Contas do Estado (TCE/RR) , a respeito de possíveis irregularidades na execução da Estratégica Saúde da Família (ESF) no município de São João da Baliza/RR, no exercício 2016.
ACORDAM os Ministros do Tribunal de Contas da União, reunidos em Sessão Plenária, diante das razões expostas pelo Relator, em:
9.1. com fulcro no art. 235 do Regimento Interno do TCU e no art. 103, § 1º, da Resolução - TCU 259/2014, conhecer da presente Representação;
9.2. enviar cópia dos presentes autos ao Ministério da Saúde para a adoção das providências internas de sua alçada e armazenamento em base de dados acessível ao Tribunal, com fulcro no art. 106, §4º, inciso II, da Resolução - TCU 259/2014;
9.3. encaminhar cópia da presente decisão ao Tribunal de Contas do Estado de Roraima; 
9.4. arquivar os presentes autos, com fundamento no art. 169, inciso V, do Regimento Interno do TCU, e no art. 106, §4º, inciso II, da Resolução - TCU.

Representação a respeito de possíveis irregularidades na execução da Estratégica Saúde da Família (ESF) no município durante o exercício 2016.

Prefeitura Municipal de São João da Baliza - RR.

3. Interessados/Responsáveis: não há.

13.1. Ministros presentes: Bruno Dantas (na Presidência), Walton Alencar Rodrigues, Benjamin Zymler, Augusto Nardes, Aroldo Cedraz, Raimundo Carreiro (Relator) e Vital do Rêgo.
13.2. Ministro-Substituto convocado: Marcos Bemquerer Costa.
13.3. Ministro-Substituto presente: André Luís de Carvalho.

RAIMUNDO CARREIRO

Transcrevo a seguir, nos termos do art. 1º, § 3º, inciso I, da Lei nº 8.443/92, a instrução lavrada no âmbito da Secretaria de Controle Externo da Saúde (peça 8) , cujas conclusões contaram com a anuência do titular daquela unidade técnica (peça 9) .
"INTRODUÇÃO
Trata-se de representação do Tribunal de Contas do Estado (TCE/RR) , a respeito de possíveis irregularidades na execução da Estratégica Saúde da Família (ESF) no município de São João da Baliza/RR, no exercício 2016.
DO OBJETO DA REPRESENTAÇÃO 
A documentação que deu origem ao presente processo se trata de cópia de representação formulada perante o TCE/RR por vereadores do município de São João da Baliza/RR, acerca de supostas irregularidades na execução da Estratégia Saúde da Família (ESF) naquela municipalidade (peça 4, p. 3-9) , no exercício de 2016.
Segundo os representantes, em maio de 2016, por meio de decreto municipal (peça 4, p. 11) , todos os servidores de cargo temporário, comissionados e prestadores de serviço do município foram exonerados, entre eles os seguintes profissionais de saúde:
 Helen Cristina Pureza da Silva - Agente Comunitário de Saúde; 
 Maria Marques da Silva - Agente Comunitário de Saúde; 
 Mirian Andrade Lopes - Enfermeira; 
 Niurka Llanes Rodriguez - Médica; 
 Simone da Silva Lima - Agente Comunitário de Saúde; e 
 Vanessa de Lima Moreira - Agente Comunitário de Saúde.
Asseveraram que, apesar de esses profissionais terem sido exonerados, de acordo com o Sistema de Informação em Saúde para Atenção Básica (Sisab) , no período de junho de 2016 até maio de 2017 (época da representação) , o prefeito e a secretária municipal de saúde do aludido município, à época, teriam enviado dados fictícios de uma unidade/equipe de saúde da família ao Ministério da Saúde, utilizando-se do registro desses ex-servidores constantes do Cadastro Nacional de Estabelecimentos de Saúde (Cnes) (peça 4, p. 12-24) .
Acrescentaram que, se fosse feita uma visita in loco em domicílios, tanto na zona urbana e rural do munícipio, o TCE/RR iria constatar que havia o envio de dados fictícios de outros programas da saúde ao Ministério da Saúde.
Diante disso, os referidos vereadores requereram ao TCE/RR que realizasse visita in loco para apurar os fatos narrados e que realizasse auditoria/inspeção de natureza contábil, financeira, orçamentária e patrimonial em todos os programas da saúde do município (peça 4, p. 8-9) . 
No âmbito do TCE/RR, em relação ao pedido de inspeção em todos os programas de saúde do município, considerou-se que o escopo era notadamente amplo, sendo que a representação não indicava, de forma clara e objetiva, a irregularidade ou ilegalidade praticada nem estava acompanhado de prova ou indício que justificasse a referida fiscalização (peça 4, p. 33-34) . 
Assim, aquela Corte de Contas Estadual apurou apenas a ocorrência concernente ao possível envio de dados fictícios ao Ministério da Saúde, conforme denunciado pelos vereadores. 
No Relatório de Inspeção 30/2017 (peça 4, p. 75-78) , vez que o objeto da representação era a ESF, técnicos do TCE/RR entenderam que a fiscalização dos recursos extrapolava a competência daquele Tribunal, haja vista que o programa é "composto na sua totalidade de verbas federais". Nada obstante, fez-se a análise dos fatos denunciados considerando os documentos e informações encaminhadas pelo município. E, na ocasião, concluiu-se que:
 os servidores citados na representação constavam do Cnes compondo a equipe da Unidade Básica de Saúde (UBS) João Maia da Silva (peça 4, p. 77) ;
 apesar de terem sido exonerados em maio de 2016, esses servidores permaneceram como sendo profissionais da mencionada UBS entre os meses de junho de 2016 a maio de 2017 (peça 4, p. 77) ; e
 entre os meses de junho a novembro de 2016, não constava rejeição para essa UBS [a unidade se encontrava ativa]; e o fato de a unidade se encontrar nessa situação [ativa - sem rejeição] durante o período esse período levava à forte suspeita de ocorrência de fraude, resultando em possível repasse sem que houvesse a contrapartida laboral devida (peça 4, p. 44-54) .
Considerando os resultados consubstanciados no relatório acima, pelo Acórdão 60/2019-TCU-Primeira Câmara, decidiu-se por não conhecer da representação e por encaminhar cópia integral dos autos a este Tribunal, ao Ministério Público Federal e à Controladoria Geral da União, uma vez que a fiscalização dos recursos do Programa de Estratégia de Saúde da Família (ESF) e suas ações extrapolava à competência do TCE/RR. 
EXAME DE ADMISSIBILIDADE
A presente representação preenche os requisitos de admissibilidade constantes no art. 235 do Regimento Interno do TCU, haja vista a matéria ser de competência do Tribunal, referir-se a responsável sujeito a sua jurisdição, estar redigida em linguagem clara e objetiva, conter nome legível, qualificação e endereço do representante, bem como se encontrar acompanhada do indício concernente à irregularidade ou ilegalidade noticiada.
Além disso, o TCE/RR possui legitimidade para representar ao Tribunal, consoante disposto no inciso IV do art. 237 do Regimento Interno do TCU (RI/TCU) .
Dessa forma, a representação poderá ser apurada, para fins de comprovar a sua procedência, nos termos do art. 234, § 2º, segunda parte, do RI/TCU, aplicável às representações de acordo com o parágrafo único do art. 237 desse Regimento.
EXAME SUMÁRIO
Com fundamento no art. 106 da Resolução TCU 259/2014 (com nova redação dada pela Resolução TCU 323/2020) , após a admissibilidade da representação, as unidades técnicas realizarão exame sumário acerca do risco para o órgão ou entidade jurisdicionada, da relevância, risco e materialidade dos fatos noticiados na denúncia ou representação e da necessidade de atuação direta do Tribunal no caso concreto.
A Estratégia da Saúde à Família (ESF) visa à reorganização da atenção básica em saúde no país. Portanto, fatos que indiquem ou evidenciem irregularidades na execução dessa política pública são considerados de alta relevância.
Quanto ao risco, a possível manutenção indevida da UBS João Maia da Silva no munícipio de São João da Baliza/RR se deu no período de junho a novembro de 2016, conforme apurado pelo TCE/RR. Desta forma, tratando-se de possível irregularidade que já estaria consumada, os fatos noticiados nesta representação podem ser considerados de baixo risco, nos termos do art. 106, §2º, inciso II, da Resolução TCU 259/2014.
No que diz respeito à materialidade, não consta dos autos o total repassado pelo Ministério da Saúde exclusivamente para custeio da UBS João Maia da Silva no munícipio de São João da Baliza/RR entre os meses de maio a novembro de 2016, período em que a unidade estaria ativa, mas sem a composição da respectiva equipe de saúde da família. 
Conforme consta do portal do Fundo Nacional de Saúde, foi repassado ao fundo municipal de saúde de São João da Baliza/RR, correspondente às competências 6/2016 a 11/2016, o total de R$ 347.286,00 relativo ao Bloco da Atenção Básica (peça 5, p. 1-2) . Embora esse valor possa ser considerado de alta materialidade para um município de pequeno porte (com pouco mais de 8.000 habitantes) , não se pode afirmar que esse montante foi integralmente destinado ao custeio da referida UBS. Isso porque a equipe vinculada a essa unidade era classificada como "Equipe 2", composta de seis profissionais (peça 4, p. 5) , ensejando que, no mínimo, existia outra equipe ("Equipe 1") relacionada a outro estabelecimento, a qual certamente também foi custeada com esses recursos. 
Destarte, ainda que a suposta irregularidade tenha ocorrido, tendo em vista que o montante acima certamente não foi integralmente usado para o pagamento da aludida "Equipe 2", o possível dano em questão pode ficar abaixo do limite mínimo para a instauração de tomada de contas especial (R$ 100.000,00) a que se refere o inciso I do art. 6º c/c o inciso II do art. 17 da Instrução Normativa-TCU 71/2012. Por isso, os fatos denunciados podem ser considerados de baixa materialidade.
Ademais, em que pesem os indícios de que o município de São João da Baliza/RR manteve, de forma irregular, uma equipe de saúde de família atrelada à UBS Unidade Básica de Saúde (UBS) João Maia da Silva, não se pode aqui concluir que os serviços de saúde não foram efetivamente oferecidos à população no período em comento ou que a municipalidade obteve indevidamente recursos repassados pela União para o custeio dessa unidade de saúde.
Cabe esclarecer que, conforme consta do Cnes (consulta realizada em 19/10/2021) , atualmente a referida UBS se encontra ativa, mas nenhum dos profissionais de saúde mencionados nesta representação faz parte da respectiva equipe de saúde da família (peça 5, p. 3-7) . 
Destarte, considerando que os fatos noticiados podem ser considerados de baixo risco e materialidade e haja vista que a competência primária para fiscalização dos recursos em questão é do Ministério da Saúde, não há necessidade da atuação direta deste Tribunal no caso, neste momento. Assim, propõe-se não dar prosseguimento ao feito e enviar cópia dos presentes autos a esse órgão, repassador dos recursos, para a adoção das providências internas de sua alçada, nos termos do art. 106, § 4º, inciso II, da Resolução TCU 259/2014.
CONCLUSÃO
Da análise promovida nesta instrução, conclui-se que a presente representação deve ser conhecida, por preencher os requisitos de admissibilidade previstos no art. 235 do Regimento Interno deste Tribunal e no art.103, § 1º, da Resolução - TCU 259/2014.
Nada obstante, considerando que os fatos noticiados representam baixo risco e materialidade e vez que a competência primária para fiscalização dos recursos em questão é do Ministério da Saúde, não se vislumbra a necessidade de atuação direta deste Tribunal no caso, neste momento. Desta forma, propõe-se não dar prosseguimento ao feito e enviar cópia dos presentes autos ao órgão repassador dos recursos para a adoção das providências internas de sua alçada, nos termos do art. 106, § 4º, inciso II, da Resolução TCU 259/2014.
PROPOSTA DE ENCAMINHAMENTO
Ante o exposto, submete-se os autos à consideração superior, propondo: 
	a) conhecer da presente representação, por preencher os requisitos de admissibilidade previstos nos arts. 235 do Regimento Interno do TCU e no art. 103, § 1º, da Resolução - TCU 259/2014;
	b) enviar cópia dos presentes autos ao Ministério da Saúde para a adoção das providências internas de sua alçada e armazenamento em base de dados acessível ao Tribunal, com fulcro no art. 106, §4º, inciso II, da Resolução - TCU 259/2014;
	c) encaminhar cópia da decisão que vier a ser proferida ao Tribunal de Contas do Estado de Roraima; e
	d) arquivar os presentes autos, com fundamento no art. 169, inciso V, do Regimento Interno do TCU, e no art. 106, §4º, inciso II, da Resolução - TCU."
	É o Relatório.

não há

Não atuou.

REPRESENTAÇÃO. TRIBUNAL DE CONTAS DO ESTADO DE RORAIMA. POSSÍVEIS IRREGULARIDADES NO PROGRAMA ESTRATÉGIA SAÚDE DA FAMÍLIA NO MUNICÍPIO DE SÃO JOÃO DA BALIZA-RR. BAIXA MATERIALIDADE E BAIXO RISCO. CONHECIMENTO. CIÊNCIA AO MINISTÉRIO DA SAÚDE E AOS DEMAIS INTERESSADOS. ARQUIVAMENTO.

REPRESENTAÇÃO (REPR)

Secretaria de Controle Externo da Saúde (SecexSaude).

Em análise, Representação encaminhada ao TCU pelo Tribunal de Contas do Estado (TCE/RR) , a respeito de possíveis irregularidades na execução da Estratégica Saúde da Família (ESF) no município de São João da Baliza/RR, no exercício 2016.
2.	A documentação que deu origem ao presente processo é cópia de representação formulada perante o TCE/RR por vereadores do município de São João da Baliza/RR. Segundo os representantes, em maio de 2016, por meio de decreto municipal (peça 4, p. 11) , todos os servidores de cargo temporário, comissionados e prestadores de serviço do município foram exonerados.
3.	Apesar disso, no período de junho de 2016 até maio de 2017 (época da representação) , o prefeito e a secretária municipal de saúde daquele município, à época, teriam enviado dados fictícios de uma unidade/equipe de saúde da família ao Ministério da Saúde, utilizando-se do registro desses ex-servidores constantes do Cadastro Nacional de Estabelecimentos de Saúde (Cnes) (peça 4, p. 12-24) 
4.	Com base em consulta efetuada no portal do Fundo Nacional de Saúde, a unidade técnica identificou repasse ao fundo municipal de saúde de São João da Baliza/RR, correspondente às competências 6/2016 a 11/2016, no valor total de R$ 347.286,00 relativo ao Bloco da Atenção Básica (peça 5, p. 1-2) . Contudo, esse montante não foi integralmente destinado ao custeio da referida UBS.
5.	A ocorrência concernente ao possível envio de dados fictícios ao Ministério da Saúde foi apurada pelo TCE/RR que, mediante o Acórdão 60/2019-TCU-Primeira Câmara, decidiu por não conhecer da representação e por encaminhar cópia integral dos autos a este Tribunal, ao Ministério Público Federal e à Controladoria Geral da União.
6.	Conforme consta do Cadastro Nacional de Estabelecimentos de Saúde (Cnes) (consulta realizada em 19/10/2021) , atualmente a referida UBS se encontra ativa, mas nenhum dos profissionais de saúde mencionados nesta representação faz parte da respectiva equipe de saúde da família (peça 5, p. 3-7) .
7.	Considerando que os fatos noticiados representam baixo risco e materialidade e tendo em vista que a competência primária para fiscalização dos recursos em questão é do Ministério da Saúde, acolho a proposta da unidade técnica no sentido de enviar cópia dos presentes autos ao Ministério da Saúde para a adoção das providências internas de sua alçada e arquivar os presentes autos.
8.	Ante o exposto, voto por que o Tribunal adote a minuta de acórdão que ora submeto à apreciação deste Colegiado.
TCU, Sala das Sessões, em 15 de dezembro de 2021.
RAIMUNDO CARREIRO 
Relator